【裁判字號】    90,簡,3494
【裁判日期】    901203
【裁判案由】    消防法
【裁判全文】
臺中高等行政法院判決                              九十年度簡字第三四九四號
    原      告  甲○○
    被      告  彰化縣政府
    代  表  人  乙○○
    訴訟代理人  丙○○
右當事人間因消防法事件，原告不服內政部中華民國九十年四月十八日台九○內訴字
第九○○二六四二號訴願決定，提起行政訴訟。本院判決如左︰
    主  文
訴願決定及原處分均撤銷。
訴訟費用由被告負擔。
    事  實
壹、事實概要：
    芳月亭食堂位於彰化市○○路○段四九二號，經委託原告負責該食堂之消防安全
    設備檢修。彰化縣政府消防局於民國（以下同）八十九年九月十九日前往實施消
    防安全設備檢修申報複查，查獲原告涉嫌未對三樓營業場所實施檢修，彰化縣政
    府消防局遂以原告檢修報告不實，開單舉發，案經被告機關以八十九年十月六日
    彰府消字第○四七四六七號處分書裁處原告罰鍰新臺幣（以下同）二萬四千元。
    原告不服，提起訴願遭駁回，遂提起本件行政訴訟。
貳、兩造之陳述及爭點：
一、原告部分：
  (一)聲明：訴願決定及原處分均撤銷。
  (二)陳述：
    1.本件原處分書中記載之違反事項為：芳月亭食堂消防設備檢修不實，亦即三樓
      營業場所部分未實施檢修等情。查被告消防人員現場查勘之際，適逢原告出國
      ，回國後收到處分書，經詢芳月亭食堂經理林義章獲悉：當時被告消防人員並
      未攜帶原告當期（八十九年六月分）所申報之檢修報告書，而依據業者所誤提
      之過期（八十八年五月分）檢修報告書為裁罰依據。經原告調閱檢修申報書檔
      案比對，發現事實並非如處分書所載，實乃檢（複）查過程消防人員與業者疏
      失，特此說明。
    2.檢修申報書中附圖明示一、二、三樓平面圖樣，並標示各消防器具位置及數量
      ，且滅火器檢查表中，記載設置數量八具及藥劑過期等語，又緊急照明設備檢
      查表第二頁之照度檢測表中，亦有三樓之檢測記錄，並與附圖所示相契合，足
      以佐證並無處分書中所載之違反事項存在。
    3.被告消防人員，未審慎明辨誤開處分書，又謊稱共十具滅火器，無法令人信服
      。再者，為何在此之前的同數量八部滅火器之檢修申報，並未受查察處分。另
      外，根據現場滅火器掛鉤與標示牌之數量核對（符合消防相關法令），皆如申
      報書所載，更足以佐證。又每期申報書中之消防安全設備檢修申報表及改善計
      畫書，皆有業者簽名蓋章，具體事實，豈容抹煞。
二、被告部分：
  (一)聲明：原告之訴駁回。
  (二)陳述：
    1.按「依各類場所消防安全設備設置標準設置之消防安全設備，其設計、監造應
      由消防設備師為之；其裝置、檢修應由消防設備師或消防設備士為之。前項安
      全設備之設計‧‧‧於消防設備師或消防設備士未達定量人數前，得由現有相
      關專門職業及技術士暫行為之‧‧‧」「中華民國國民經消防設備士考試及格
      並依消防法領有消防設備士證書者，得充消防設備士」「依消防法第六條第一
      項應設消防安全設備場所，其管理權人應委託消防設備師或消防設備士定期檢
      修消防安全設備，其檢修結果應依限報請當地消防機關備查；消防機關得視需
      要派員複查。‧‧‧」「消防設備師或消防設備士為消防安全設備不實檢修報
      告者，處新台幣二萬元以上十萬元以下罰鍰。」為消防法第七條第一、二項、
      第八條第二項、第九條及第三十八條第三項所明定。
    2.原告係消防法第七條規定之消防安全設備裝置檢修暫行人員，受託對彰化市○
      ○路○段四九二號「芳月亭食堂」進行消防安全設備檢修。依檢修申報書內容
      所載，原告於八十九年六月九日對「芳月亭食堂」進行檢修，檢修申報書並於
      同年六月十四日（應為同年月十三日之誤）向消防單位完成申報在案。按各類
      場所消防安全設備檢修及申報作業基準第七條規定，各類場所之管理權人應於
      申報截止日往前推算三十日前委託檢修機構或人員辦理檢修，並於檢修完成後
      十五日內，填具消防安全設備檢修申報表及檢附消防安全設備檢修報告書向當
      地消防機關申報。被告消防人員於八十九年九月十九日前往「芳月亭食堂」檢
      （複）查發現該食當堂三樓未實施檢修，有「芳月亭食堂」經理林義章談話筆
      錄及消防安全設備檢修申報書等附卷可稽，違規事實洵堪認定。
    3.查當日執勤人員前往該場所執行檢修申報檢複查時，發現該場所滅火器共十具
      ，又消防安全設備檢修申報書中之消防安全設備檢修報告書中場所概要欄記載
      「芳月亭食堂」之樓層分別為一至二樓（與實地係一至三樓不符），雖可能為
      誤繕，惟再查一至三樓之滅火器數量共為十具，而該申報書中標明滅火器數量
      為八具，雖緊急照明設備檢查表中有對第三層樓之檢修記錄，但證人該食堂經
      理林義章對於被告消防局所作之談話筆錄中陳稱：原告未對第三樓層進行檢修
      ，被告消防人員依照「各類場所消防安全設備檢修及申報作業基準」對於場所
      既有之消防安全設備進行檢（複）查，核無不合之處，原告之主張顯與事實不
      符。
    4.綜觀上述，原告顯係尚未完成檢修即將檢修申報書交付管理權人先行申報，被
      告認事量罰，裁處二萬四千元整，於法並無不合。
    理  由
一、按「消防設備師或消防設備士為消防安全設備不實檢修報告者，處新台幣二萬元
    以上十萬元以下罰鍰。」為消防法第三十八條第三項所明定。
二、本件被告所屬消防局於八十九年九月十九日，前往彰化市○○路○段四九二號芳
    月亭食堂，實施消防安全設備檢修申報複查，依據芳月亭食堂之經理之陳述及該
    食堂八十九年六月九日之消防安全設備檢修申報書所載，認原告未對三樓營業場
    所實施檢修，遂以原告檢修報告不實，開單舉發。案經被告機關以八十九年十月
    六日彰府消字第○四七四六七號查獲違反消防法案件處分書，依消防法第三十八
    條第三項規定處原告新台幣二萬四千元，固非無據，惟查：(一)前開處分書記載：
    「違反事項：一、三樓營業場所部分，未實施檢修。二、未檢設備：滅火器貳具
    、緊急照明燈貳具、避難器具緩降機貳具。」依其前後文義觀之，本件所處罰之
    事實係系爭食堂三樓未檢修，其第二項所明之未檢設備應係該第三層樓之設備，
    合先敘明。(二)原告所為前開八十九年六月九日之消防安全設備檢修申報書所附之
    檢修場所平面圖包括一、二、三樓，並以Ｃ、Ｅ、○分別代表滅火器、照明設備
    及緩降機，詳細標明於平面圖上。其中三樓部分計有滅火器、緊急照明燈、緩降
    機各兩具。另專就滅火器而言，尚有一樓三具、二樓三具，三層樓共計八具，核
    與其申報表中滅火器檢查表所載：乾粉滅火器八具，惟藥劑過期，應更換藥劑之
    記載相符。另上開申報書對於三樓之緊急照明設備及避難器具緩降機之檢查結果
    及處置措施等皆有記載，尚難認為原告對三樓部分未進行檢修。雖原告於系爭申
    報書內之消防安全設備檢修申報表、消防安全設備檢修報告書、消防安全設備改
    善計畫等表件中關於樓層別之欄位均誤載為：「１～２樓」，惟原告陳稱：八十
    八年五月原告第一次至芳月亭食堂檢修消防安全設備，業者僅告知該食堂有兩個
    樓層欲檢修，故第一次原告確實僅檢修兩個樓層，其後才改為三樓，系爭年度申
    報書中之申報樓層雖打字小姐未更改為一至三樓，惟原告實際已檢修一至三樓之
    設備等情，尚屬合理可信，申報書誤載之小瑕疵尚不能作為原告違章之依據。(三)
    證人芳月堂食堂經理林義章亦到庭證稱：「芳月堂食堂．．．三樓曾停業，而最
    近三樓有營業才有請原告檢查，原告有去三樓檢查。」至林義章於消防局人員前
    往複查時雖陳稱：「（問：三樓場所有無檢修？）沒有。我依消防安全設備檢修
    申報表。」惟其於本院調查時對此提出說明略謂：「八十九年九月十九日證人黃
    德崇（即前往複查之彰化縣消防局第一大隊隊員）有問我三樓有無檢修，當時我
    拿以前之申報書看到檢修該食堂一、二樓，當初我不知道是看到以前的申報書，
    是嗣後才發現新（指當期）的申報書記載三樓有檢查。」證人林義章複查時之談
    話筆錄，既係依據與實情不符之申報書作答，其證言自難期其真實，自不能單憑
    該證言作為科罰之依據。(四)被告雖謂芳月堂食堂之滅火器共十具，惟據證人黃德
    崇證稱：「總共有十具滅火器，分別為一樓有五具，二樓有三具，三樓有二具。
    」核對上開原告申報書所載，該申報書所差之滅火器二具係在一樓，自與被告所
    謂三樓未檢修之事實無關，不能據以認定原告三樓部分未實施檢修。綜上所述，
    原處分認原告對系爭食堂三樓部分未實施檢修，尚難證明，其據以處罰自有未合
    ，訴願決定予以維持，即有違誤，應由本院予以撤銷，以昭折服。
據上論結，本件原告之訴為有理由，依行政訴訟法第二百三十六條、第一百九十五條
第一項前段、第九十八條第三項前段，判決如主文。
中    華    民    國      九十      年      十二      月       三       日
                 臺 中 高 等 行 政 法 院   第 三 庭
                                         法  官  許  金  釵
右正本證明與原本無異。
如不服本判決，應於判決送達後二十日內，以本訴訟事件所涉及之法律見解具有原則
性者，始得向本院提出上訴狀並表明上訴理由，經最高行政法院許可，否則不得上訴
；如於本判決宣示後送達前提起上訴者，應於判決送達後二十日內補提上訴理由書（
均應依對造人數提出繕本）。提起上訴應預繳送達用雙掛號郵票拾份（每份三十四元）。
中    華    民    國      九十      年      十二      月       五       日
                                         法院書記官  李孟純


司法院資訊處製作；財團法人民間司法改革基金會備份。
